【裁判字號】    99,易,502
【裁判日期】    990428
【裁判案由】    詐欺
【裁判全文】
臺灣臺中地方法院刑事判決               99年度易字第502號
公  訴  人  臺灣臺中地方法院檢察署檢察官
被      告  甲○○
            乙○○
上一人  之
選任辯護人  廖志祥律師
上列被告等因詐欺案件，經檢察官提起公訴（98年度調偵字第47
5 號），本院判決如下：
    主  文
甲○○幫助意圖為自己不法之所有，以詐術使人將本人之物交付
，處有期徒刑參月，如易科罰金，以新臺幣壹仟元折算壹日。緩
刑貳年。
乙○○（即陳胤融）無罪。
    事  實
一、甲○○明知社會上詐騙案件層出不窮，並可預見將自己申辦
    之金融機構存款資料提供他人使用，恐遭詐欺集團利用為人
    頭帳戶，而作為詐欺集團提供予被害人匯款之用。竟基於幫
    助他人實施詐欺取財之不確定故意，於民國97年6 月10日前
    某日，在臺中縣豐原市某處，將其原申領之臺中商業銀行（
    下稱臺中銀行）南陽分行帳戶（帳號：000000000000號）之
    提款卡，交付予某不詳姓名年籍之成年男子，以此方式提供
    上開帳戶資料予該名男子及所屬詐欺集團成員用以詐騙他人
    財物。該不詳姓名年籍成年男子取得甲○○交付之上開帳戶
    資料後，即基於為自己不法所有之意圖，於97年6 月10日上
    午11時許撥打電話聯絡丙○○，佯稱丙○○之銀行帳戶已遭
    人盜用為人頭帳戶，帳戶內有多筆來源不明之資金有待釐清
    ，為偵辦案件需要，必須先將帳戶內之款項匯入指定帳戶內
    ，在案件偵結後，所匯款項會自動回流至丙○○之帳戶之詐
    術，致丙○○信以為真，陷於錯誤，依該人指示於同日下午
    某時許，前往臺中市○區○○路4 號「中華郵政股份有限公
    司臺中公園路郵局」，以臨櫃匯款之方式，匯款新臺幣（下
    同）138,000 元至該詐欺集團成員提供之甲○○前揭帳戶內
    ，丙○○因此受有財產上之損害。嗣該名不詳姓名年籍成年
    男子於丙○○匯款進入上開帳戶而詐欺既遂後，旋於97年6
    月10日下午5 時許，以電話聯繫甲○○要求其前往銀行查看
    帳戶內有無不明款項匯入，經甲○○前往臺中銀行南陽分行
    刷存摺讀取後，發現確有1 筆138,000 元款項匯入其帳戶內
    ，乃以電話通知該不詳成年男子此事，該不詳成年男子為急
    於領出上開大筆金額之款項，乃要求甲○○勿擅自動用該筆
    款項，並稱將於翌日帶甲○○前往銀行領款，甲○○不疑有
    他，乃於97年6 月11日上午11時許接獲該不詳成年男子電話
    通知後，搭乘該男子駕駛之車輛，與另名不詳姓名年籍成年
    女子一同前往臺中縣豐原市○○○路330 號「臺中銀行南陽
    分行」，先由該名不詳成年女子持甲○○之上開帳戶存摺、
    新領提款卡及印章進入銀行提款，因銀行人員要求須由帳戶
    申請人本人親自辦理致領款未果後，該名不詳成年女子復要
    求甲○○陪同進入上開分行辦理，惟因銀行人員表示帳戶尚
    未開通，要求甲○○於是日下午再去辦理開通手續，甲○○
    與該名女子遂先行離開銀行，俟甲○○於同日下午3 時許接
    獲銀行通知表示可領款後，始與該不詳成年男子聯繫，由該
    不詳成年男子搭載甲○○前往上開分行，惟於甲○○1 人持
    上開帳戶存摺、印章進入銀行欲領款之際，為銀行人員通知
    警方到場查獲，並扣得甲○○所有非供上開幫助詐欺取財犯
    行使用之存摺1 本、印章1 枚及新領提款卡1 張，因而偵悉
    上情。
二、案經臺中縣警察局豐原分局報告臺灣臺中地方法院檢察署檢
    察官偵查起訴。
    理  由
甲、程序方面：
    按被告以外之人（包括證人、鑑定人、告訴人、被害人及共
    同被告等）於審判外之陳述雖不符刑事訴訟法第159 條之1
    至之4 等4 條之規定，而經當事人於審判程序同意作為證據
    ，法院審酌該言詞陳述或書面陳述作成時之情況，認為適當
    者，亦得為證據；當事人、代理人或辯護人於法院調查證據
    時，知有刑事訴訟法第159 條第1 項不得為證據之情形，而
    未於言詞辯論終結前聲明異議者，視為有前項之同意，同法
    第159 條之5 定有明文。立法意旨在於傳聞證據未經當事人
    之反對詰問予以核實，原則上先予排除。惟若當事人已放棄
    反對詰問權，於審判程序中表明同意該等傳聞證據可作為證
    據；或於言詞辯論終結前未聲明異議，基於尊重當事人對傳
    聞證據之處分權，及證據資料愈豐富，愈有助於真實發見之
    理念，且強化言詞辯論主義，使訴訟程序得以順暢進行，上
    開傳聞證據亦均具有證據能力。本案被告甲○○、乙○○（
    原名陳胤融）2 人、被告乙○○之選任辯護人及公訴人於本
    院準備程序中，業已同意下列引用之證據作為本案證據調查
    ，嗣於本院言詞辯論終結前，復未就本院引用之下列證據爭
    執其證據能力，且本院審酌證據作成之形式，均無瑕疵、與
    待證事實具有關聯性等情況，認為適當，且無不法取得之情
    形，應認得為證據。揆諸前開說明，就本案所引用之各項證
    據均得採為本案證據。至卷附監視錄影器翻拍照片、查獲照
    片及扣案物等，並非供述證據，無傳聞法則之適用，與本案
    待證事實具有關聯性，且無證據證明係公務員違法取得之物
    ，亦得採為證據。
乙、實體方面：
壹、關於被告甲○○之部分：
一、經查：
（一）上開犯罪事實，雖據被告甲○○於本院審理中坦承不諱，
      並經被害人丙○○於警詢、偵查中陳述其受詐欺集團詐騙
      之情節綦詳，且有被害人提出之郵政跨行匯款申請書1 紙
      在卷可稽。此外，復有經上揭被害人匯入受騙款項之被告
      甲○○之臺中商銀豐原南陽分行帳戶開戶資料、活期性存
      款簡章、異動資料、交易明細及存摺影本各1 份在卷，及
      卷附受理詐騙帳戶通報警示簡便格式表、內政部警政署反
      詐騙諮詢專線紀錄表、受理刑事案件報案三聯單可參，互
      核相符，顯見本案被害人確實係受上述詐欺集團成員實施
      之詐術欺騙，陷於錯誤匯款而受有財產上損害甚明。惟被
      告甲○○於警詢、偵查中及本院審理中，就其如何交付上
      開帳戶提款卡予該不詳姓名年籍成年男子，俾以提供助力
      乙節，有前後證述不一之情，爰就其歷次所為供述不可採
      之處，悉述如下：
    1.被告甲○○雖迭稱係同案被告乙○○（另為無罪之認定，
      詳後述）向其借用上開帳戶提款卡云云，惟其就同案被告
      乙○○何時借用帳戶資料乙節，先於警詢中供述：伊於97
      年5 月30日將帳戶存摺、提款卡及印章借予乙○○，伊借
      用後不放心，故於同日向銀行掛失提款卡，嗣乙○○於97
      年6 月2 日將存摺及印章歸還予伊等語，又於偵查中供述
      ：伊於97年5 月28日將帳戶存摺、提款卡及印章交予乙○○，因為乙○○說要應付人家，所以伊一開始是告知假密
      碼，乙○○於97年6 月2 日返還上開帳戶存摺、印章，並
      在歸還之前叫伊去辦理遺失，故伊於97年5 月30日向銀行
      辦理掛失提款卡等語，再於本院審理中供稱：乙○○於97
      年5 月30日之前向伊借用帳戶存摺、提款卡及印章，於借
      用2 週後只返還伊存摺及印章，並要求伊向銀行申請補發
      提款卡，伊才向銀行申請補發提款卡等語，核其上開供述
      前後不一，倘同案被告乙○○確有於97年5 月30日前向被
      告甲○○借用上開帳戶存摺、提款卡及印章之行為，則其
      借用之目的即在於可利用被告甲○○之帳戶做為人頭帳戶
      使用，則同案被告乙○○何以會獨留該帳戶之提款卡，而
      於97年5 月30日將上開帳戶存摺、印章返還被告甲○○，
      並命被告甲○○向銀行申辦提款卡遺失及補發新卡之理，
      是被告甲○○就此部分之供述，加以警方查獲被告甲○○
      時，業已同時扣得被告甲○○自行持有之上開帳戶存摺、
      印章等物，顯見被告甲○○就此部分之供述，尚與常情有
      違，實難遽採。是以，同案被告乙○○究竟有無向證人甲○○借用上開帳戶之存摺、提款卡及印章等物？係何時向
      被告甲○○借用等節，實屬未明，是被告甲○○供述係將
      上開帳戶存摺、提款卡及印章交付同案被告乙○○云云，
      是否為真，即有可疑。惟可肯定者，即為被告甲○○確有
      於被害人丙○○於97年6 月11日匯款前之某日，將其原領
      用之上開帳戶提款卡及密碼交付某一不詳姓名年籍成年男
      子，俾提供本案詐欺集團成員用以犯詐欺取財罪之幫助行
      為無疑。
    2.又被告甲○○雖迭次供稱其係於97年6 月10日經同案被告
      乙○○通知後，前往銀行刷存摺，才知道有1 筆138,000
      元之款項匯入云云，惟與被告甲○○於偵查中所供：伊於
      97年6 月10日下午5 時30分許刷存摺發現有1 筆款項138,
      000 元匯入上開帳戶後，就以電話詢問乙○○，他叫伊別
      碰這筆錢等語互異，加以同案被告乙○○亦堅決否認此情
      ，是被告甲○○所言：係經同案被告乙○○通知始前往銀
      行察看得知有上開匯款云云，即有前後陳述不一致之瑕疵
      存在，亦難遽信。
    3.另被告甲○○就其於97年6 月11日如何與同案被告乙○○
      碰面並前往銀行乙節，固於本院審理中陳稱：97年6 月11
      日伊在上班時，大約早上9 點多乙○○打電話給伊的手機
      說他要找伊去銀行，並向伊問明臺中商銀南陽分行的地址
      ，伊便向店長請假2 個小時，伊騎車前往銀行，乙○○則
      開車到銀行附近跟伊碰面，伊在銀行前的兩個路口紅綠燈
      處停下自己的機車，坐上乙○○的自小客車，乙○○車上
      內除了乙○○外，還有另1 名女子，伊上車後乙○○叫伊
      不要緊張，叫伊把存摺、印章、提款卡拿給那名女子，事
      實上，伊在97年5 月30日之前借帳戶資料給乙○○時，乙○○就有告訴伊說資料還給伊時要去申請補發提款卡，所
      以伊在5 月30日去補發提款卡也是乙○○授意伊去辦的，
      因此當伊於97年6 月11日坐上乙○○車子時，乙○○就叫
      伊把帳戶的存摺、提款卡及印章都一起拿給那名女子。乙○○把車開到銀行隔壁便利商店前的路邊停放，伊與乙○○下車在隔壁的早餐店吃東西，那名女子就拿著伊交付給
      她的存摺等資料直接進去台中商銀南陽分行領錢等語在卷
      ，惟與伊於警詢中所陳：於97年6 月11日上午11時伊朋友
      乙○○帶1 個女生來向伊表示要將帳戶內的一筆匯款退回
      ，並開車載伊與該女子一同前往銀行，乙○○在車上等，
      該女子跟伊一同進入銀行內，伊是於97年5 月30日借給乙○○交予其他人使用，所以該女子要伊去銀行開通帳戶，
      伊就前往；97年6 月11日上午11時59分第1 次為乙○○帶
      來的女子去提款，伊不在場等語，及於偵查中所陳：97年
      6 月11日伊去上班到10時許，乙○○到伊上班的地方附近
      找伊，說要去處理，伊就上他的車，伊等就到銀行，到銀
      行後，伊等先在銀行旁的小吃店，他叫伊把提款卡、存摺
      、印章交給他帶來的一名女子，由該女子帶進去銀行等語
      相較，明顯可見被告甲○○所指於97年6 月11日如何與同
      案被告乙○○聯繫碰面、有無事先打電話聯絡之細節，實
      有前後陳述不一致之瑕疵存在，則被告甲○○於97年6 月
      11日前往銀行之過程，究竟是否由同案被告乙○○駕車搭
      載前往，即有可疑。惟參諸卷附銀行監視器翻拍照片內容
      ，及被告甲○○所供述之97年6 月11日領款過程後，可肯
      定者為，該名向被告甲○○收取上開帳戶提款卡之不詳姓
      名年籍成年男子於97年6 月10日接獲被告甲○○通知而知
      悉被害人丙○○業已匯款138,000 元至上開帳戶後，為急
      於領出該大筆款項，除要求被告甲○○勿擅自動用外，並
      欲採用臨櫃提款之方式，一舉將該筆金額全部領出，故於
      97年6 月11日即駕車搭載被告甲○○與一名不詳姓名年籍
      成年女子前往臺中銀行南陽分行，先推由該名女子持被告
      甲○○之上開帳戶存摺、印章進入銀行領款未果後，始改
      推由被告甲○○自行持上開帳戶存摺、印章進入銀行領款
      之事實，始符常情。
    4.再被告甲○○就其如何進入銀行領款之過程，先於警詢中
      供稱：97年6 月11日中午12時40分是伊本人前往，該女子
      跟伊一同進去銀行，伊於下午1 時30分至該分行補辦昨日
      掛失的提款卡，當時並未提款，跟1 個伊不認識的女生一
      同前往，她跟伊沒關係，第2 次於同日下午2 時30分前往
      該銀行等語，又於偵查中陳稱：因銀行行員要求由帳戶本
      人提領，故伊第2 次陪同該女子進入銀行提款，惟銀行行
      員表示帳戶尚未開通，要求伊下午再來提款，故伊等即離
      開銀行，，同日下午乙○○就帶伊過去銀行，這次伊自己
      一個人去銀行領款等語，再於本院審理中陳稱：那名女子
      進入銀行大約15分鐘後，就出來到早餐店對伊等說要本人
      去領錢，那名女子說她向銀行表明甲○○是她弟弟，但銀
      行人員說要本人去領錢，伊本來不想去，乙○○就叫伊進
      去領錢說沒關係，那名女子說不要立刻進銀行，因為她有
      跟銀行人員說要打電話叫本人去領錢，所以伊與那名女子
      大約等了10分鐘才再次進入銀行，伊與那名女子原本是走
      向領錢的櫃臺，伊說是本人要領款，銀行人員跟伊說帳戶
      沒開通，並帶伊和那名女子走到服務台，服務台人員說當
      時已經中午了要休息，請伊下午再去銀行辦理開通才能領
      錢，伊與那名女子就離開銀行，並將此情形告知已經在車
      上等候的乙○○，乙○○說好並載伊去騎自己的機車，伊
      騎機車回去上班，乙○○與那名女子也離開；下午約3點
      半時銀行人員打電話給伊說可以過去領錢，伊打電話給乙○○，乙○○說要來載伊，伊與乙○○這次見面的情形跟
      早上見面的地點及方式一樣，當伊與乙○○碰面後，坐上
      乙○○的車，車內除了乙○○之外，還有一名伊沒見過的
      男子，早上那名女子此時不在車內，該名男子問伊蹺班出
      來是否會扣薪，伊說會，那個男子就給伊一千元，還跟乙○○說「你看，他這樣會被扣薪水」。接著，乙○○開車
      載伊到銀行前，伊下車拿著自己的存摺、印章進去銀行，
      服務台小姐向伊索討身分證並叫伊等一下，服務台小姐進
      入銀行內部之後，伊在服務台前等候，約15分鐘後警察就
      來了，警察對伊說帳戶是警示帳戶涉嫌詐欺罪名等話之後
      ，就把伊帶出銀行，當伊走出銀行時，發現乙○○的車子
      沒有停在原處，已經開走了等語，經比較其前後各次陳述
      結果，不僅被告甲○○前後所言其與同案被告乙○○碰面
      之地點、方式有出入，而被告甲○○經銀行聯絡於97年6
      月11日下午前往銀行領款時，究竟有無另名不詳姓名年籍
      成年男子搭乘同案被告乙○○所駕車輛一同前往銀行乙節
      ，亦係遲於本院審判期日始為此番陳述，前於警詢、偵查
      中均未見其為相同陳述，則被告甲○○此部分所言不利於
      同案被告乙○○之部分，是否確有其事，亦堪懷疑。
    5.此外，被告甲○○就同案被告乙○○有無應允給予報酬乙
      節，雖於本院審理中證稱：97年6 月11日第一次前往銀行
      ，在那名女子自己進去銀行之前，不確定是乙○○還是那
      名女子有跟伊提到如果錢領出來要給伊1 、2 萬元做報酬
      ，伊說不用等語在卷，惟與伊前於警詢中所言：伊是無償
      借給乙○○使用等語、於97年9 月16日偵查中所陳：沒有
      講到這方面（按指酬勞）的事情等語，及於98年9 月1 日
      偵查中所陳：乙○○有說會給伊1 、2 萬元，但是伊跟乙○○講不要，伊只想快一點沒有事等語，前後迥不相符，
      是以，被告甲○○所陳被告乙○○向其收取帳戶及命其臨
      櫃提款，復有應允給予報酬等節之陳述，亦有前後不一致
      之瑕疵存在。
    6.從而，觀諸被告甲○○之全部供述可知，被告甲○○雖未
      否認其有交付提款卡用意幫助本案詐欺集團成員犯詐欺取
      財罪之幫助行為存在，然被告甲○○就事實上係由何人向
      其收取帳戶提款卡及於事後要求其持帳戶存摺、印章臨櫃
      提款等節，非無隱匿添飾之嫌，是本院認為被告甲○○本
      案所為幫助詐欺取財犯行之全貌，應以本院前揭認定之過
      程，較符真實，亦較無悖於常情。
（二）按刑法上之故意，可分為直接故意與不確定故意（間接故
      意），所謂「不確定故意」，係指行為人對於構成犯罪之
      事實，預見其發生而其發生並不違背其本意者，刑法第13
      條第2 項定有明文；且衡諸常情，一般國人向金融機構開
      設帳戶，並無任何法令限制，若係正當用途，大可光明正
      大，自行申請供己使用，何必向他人收集；再者，帳戶之
      用途係用來存提款項，而提款卡係個人重要之物件，並具
      有一定金融交易目的及識別意義，一旦有人收購他人帳戶
      及上開物品供做不明使用，依一般認知，必是隱身幕後之
      使用人欲利用人頭帳戶掩飾犯行免於遭人追查，自極易於
      令人有與不法犯罪之目的相關之合理懷疑。又近來利用各
      種名義詐欺取財之犯罪類型層出不窮，該等犯罪，多數均
      係利用他人帳戶作為恐嚇取財或詐欺所得財物之出入帳戶
      ，並經媒體廣為披載，被告甲○○縱未確知其所提供之帳
      戶，係遭他人用以對被害人詐欺取財，亦無法確知取得帳
      戶之人係以何種方法於何時地為詐欺取財之具體內容，惟
      對於其所提供之上揭帳戶，將遭人作為詐欺取財犯行所得
      財物匯入及提領之工具使用，應有概括之認識，且可預見
      其發生。被告為具一般社會智識經驗之成年人，自應知該
      詐欺集團係利用上開帳戶作為犯罪之用，是其對於他人利
      用上開帳戶資料作為犯詐欺罪之出入帳戶等情，能預見其
      發生且其發生不違背其本意，實有幫助該詐欺集團利用上
      開帳戶犯詐欺取財罪之不確定故意，允無疑義。
（三）末按，刑法上之從犯，以在他人實施犯罪行為前或實施中
      ，予以助力，為構成要件。若於他人犯罪完成後為之幫助
      ，除法律別有處罰規定，應依其規定論處罪刑外，尚難以
      從犯之例相繩（最高法院28年上字第1156號判例意旨參照
      ）。又刑法上之幫助犯，以正犯已經犯罪為構成要件，故
      幫助犯無獨立性，如無他人犯罪行為之存在，幫助犯即無
      由成立（最高法院60年台上字第2159號判例意旨參照）。
      而區別正犯及從犯之標準則為：以自己犯罪之意思而參與
      犯罪構成要件之行為者為正犯、以幫助他人犯罪之意思而
      參與犯罪構成要件之行為者為正犯、以幫助他人犯罪之意
      思而參與，其所參與之行為，為犯罪構成要件以外之行為
      者，為從犯，及以自己犯罪之意思而參與，其所參與之行
      為，為犯罪構成要件以外之行為者為正犯四者。經查：
    1.卷附通聯紀錄係查詢被害人丙○○所接聽之詐欺集團電話
      0000000000號於97年6 月1 日至同年月9 日止之雙向通聯
      紀錄，惟該門號於上開期間並無任何與被告甲○○斯時使
      用之行動電話門號0000000000號之通話紀錄，加以被害人
      丙○○係於97年6 月10日上午始接獲詐欺集團成員以上開
      0000000000號撥打之詐騙電話，則上開門號之通聯紀錄尚
      無從作為認定被告甲○○亦為本案詐欺集團成員之證據甚
      明。
    2.被告甲○○係在本案詐欺集團對被害人丙○○實施犯罪前
      ，將其領用之上開帳戶提款卡交付該不詳姓名年籍成年男
      子提供本案詐欺集團成員使用，嗣該詐欺集團成員於97年
      6 月10日對被害人丙○○施以上揭詐術，致被害人丙○○
      陷於錯誤而於同日下午1 時許匯款至上開帳戶而詐欺既遂
      之後，犯罪已然完成。其後，該詐欺集團成員為急於將上
      開大筆款項領出，乃由該名不詳姓名年籍成年男子於本案
      犯罪既遂後，致電要被告甲○○前往銀行刷存摺讀取帳戶
      內有無該筆138,000 元匯款，經查得有該筆匯款後，除要
      求被告甲○○勿擅自動用該筆款項，復欲以臨櫃取款方式
      ，一舉將上開款項領出，故於翌日（即11日）帶被告甲○○親自前往臺中銀行南陽分行臨櫃領款，業如前述。此等
      事後領款之行為，乃屬該詐欺集團成員犯罪後對於犯罪所
      得財物之處分行為，已非上開詐欺取財罪構成要件行為之
      一環，被告甲○○縱有受該不詳姓名成年男子要求前往領
      款之舉動，亦無該當於詐欺取財犯罪之餘地，其理至明。
    3.加以遍查全案卷證結果，亦查無其他積極證據足資證明被
      告甲○○於交付提款卡之初，即有為自己犯詐欺取財罪之
      意思參與其中，被告甲○○僅係交付提款卡資以助力，實
      屬正犯實施犯罪前之幫助行為，被告甲○○並無參與本案
      詐欺取財罪之構成要件行為之情，則公訴意旨認為被告甲○○自始即與本案之詐欺集團成員等正犯，具有意圖為自
      己不法所有之犯意聯絡及行為分擔，即難令本院形成被告
      甲○○確為詐欺集團共犯之確切心證，是本院認為不能證
      明被告甲○○為本案詐欺集團之共犯之一。至被告甲○○
      於97年6 月11日當日縱有持帳戶存摺、印章至銀行臨櫃領
      款之舉，而有亦詐欺集團成員領款之行為予以助力之情，
      惟該助力之提供，已屬他人犯罪完成後為之幫助，法律就
      此部分既無予以處罰之明文規定，本院就此部分尚難以從
      犯之例相繩，至為灼然。
（四）綜上證據調查結果可知，本院被告甲○○於本院審理中自
      白其有交付上開帳戶提款卡予他人，提供本案詐欺集團成
      員用以犯詐欺取財罪等節之任意性自白，核與事實相符，
      堪予採信。是本案事證明確，被告犯行洵堪認定，應予依
      法論科。
二、按詐欺集團所屬成員，基於為自己不法所有之犯意聯絡，以
    上開之方式為詐術，使本案被害人陷於錯誤，而依該詐欺集
    團成員之指示匯款，是該詐欺集團成員所為，係犯刑法第33
    9 條第1 項之詐欺取財罪。被告將其所有之上開臺中銀行南
    陽分行帳戶提款卡交付該不詳姓名年籍成年男子提供詐欺集
    團成員用以犯詐欺取財罪，顯係基於幫助他人犯詐欺取財罪
    之犯意為之，其行為自屬參與刑法詐欺取財罪構成要件以外
    之行為，應為幫助犯，故核被告甲○○所為，係犯刑法第30
    條第1 項前段、第339 條第1 項之幫助詐欺取財罪。公訴意
    旨雖認被告甲○○係涉犯刑法第339 條第1 項之詐欺取財罪
    云云，惟查本件並無積極證據足資認定被告甲○○於交付提
    款卡之初，有何與實際從事詐欺取財犯行之該不詳姓名年籍
    成年男子及所屬詐欺集團成員間具有犯意聯絡之情，亦無積
    極證據證明被告係以自己犯罪之意思參與其中，至被告甲○○於97年6 月11日持上開帳戶存摺、印章前往臺中銀行南陽
    分行臨櫃領款之行為，又僅係對本案詐欺集團成員犯罪完成
    後對犯罪所得財物之處分行為施以助力，並非參與詐欺取財
    罪之構成要件之行為，業如前述，顯見被告甲○○所為，僅
    有提供上開帳戶提款卡供本案詐欺集團成員使用之幫助行為
    ，是公訴人認為被告甲○○亦共犯刑法第339 條第1 項詐欺
    取財罪云云，尚有未洽，惟其基本社會事實同一，應由本院
    依法變更起訴法條後，予以審理之。至被告甲○○係以幫助
    詐欺取財犯罪之意思參與犯罪，為幫助犯，依刑法第30條第
    2 項規定，依正犯之刑減輕之。爰審酌被告提供自己之上開
    金融帳戶幫助他人詐騙財物，致使詐騙集團利用人頭帳戶詐
    財，影響社會經濟秩序，益添查緝之困難，行為實不足取，
    惟念及被告本身並未實際參與詐欺取財之犯行，責難性較小
    ，暨斟酌其犯罪之動機、目的、手段、前無不良素行、業與
    被害人達成和解損害賠償，此有雙方調解書1 份在卷可參，
    及被告於犯罪後坦承犯行，表示悔悟，犯罪後態度良好等一
    切情狀，量處如主文第一項所示之刑，並諭知易科罰金之折
    算標準。末查，被告甲○○前未曾因故意犯罪受有期徒刑以
    上刑之宣告，此有臺灣高等法院被告前案紀錄表1 份附卷可
    稽，本院審酌被告甲○○應係一時失慮，致罹刑典，依被告
    甲○○於犯罪後除始終坦承犯行外，復積極與被害人達成和
    解，彌補被害人所受損害等情觀之，其經此偵審程序，當知
    所警惕，而無再犯之虞，本院認所宣告之刑，以暫不執行為
    適當，爰依刑法第74條第1 項第1 款規定，併宣告緩刑如主
    文第一項所示，以啟自新。至扣案被告甲○○所有之臺中銀
    行南陽分行帳戶存摺1 本、印章1 枚，並非被告用以助成本
    案詐欺取財罪所用之物，爰不得併予宣告沒收。另扣案被告
    甲○○所有之提款卡1 張，則為被告於本案正犯所為詐欺取
    財罪完成後，經被告甲○○另行向臺中銀行南陽分行申請補
    發者，並非其前所交付本案詐欺集團使用之物，故非屬其用
    以幫助本案詐欺取財罪所用之物，爰不得併予宣告沒收，附
    此敘明。
三、本件被告甲○○行為後，刑法第41條第2 項至第8 項雖業於
    97年12月30日修正，經總統於98年1 月21日公布，並於98年
    9 月1 日施行。其中刑法第41條第1 、3 、8 項再於98年12
    月15日修正其文字、第7 項刪除「裁判」2 字，同時增訂同
    條文第9 、10項之規定後，經總統於98年12月30日公布，並
    於99年1 月1 日施行。而按行為後法律有變更者，適用行為
    時之法律，但行為後之法律有利於行為人者，適用最有利於
    行為人之法律，刑法第2 條第1 項定有明文，係採從舊從輕
    之原則。而所謂法律有變更，係指足以影響行為之可罰性範
    圍及其法律效果之法律修正而言，易科罰金、易服勞役之折
    算標準及其期限涉及裁量權之行使，屬於科刑規範事項，其
    折算標準於裁判時並應於主文內諭知，與一般純屬執行之程
    序有別，是如新舊法對易科罰金、易服勞役之折算標準及期
    限各有不同時，應依前揭規定，比較適用最有利於行為人之
    法律，有最高法院96年度台非字第58號、第234 號判決可資
    參照，惟有關易服社會勞動折算標準為6 小時折算1 日，期
    限為最長1 年，修正後刑法第41條第2 項、第3 項、第5 項
    已定有明文，其標準係屬固定，並不涉及法院裁量權之行使
    ，非屬科刑規範事項變更，而本件又無修正後刑法第41條第
    9 、10款之情形，至上開修正後刑法第41條第1 、3 、7 、
    8 項則屬文字之修正刪改，均不生新舊法比較之問題，故本
    件無刑法第2 條法律變更規定之適用。又依刑事訴訟法第47
    9 條第2 項規定，可知該易服社會勞動乃係屬執行檢察官之
    權限，是本件自無須再於主文中另諭知易服社會勞動之折算
    標準，附此敘明。
貳、被告乙○○之部分：
一、公訴意旨另以：被告乙○○與同案被告甲○○（業經本院認
    定涉犯詐欺取財罪之幫助犯，業如前述）與真實姓名年籍不
    詳之詐騙集團成員，共同基於意圖為自己不法所有之犯意聯
    絡，約明由被告甲○○提供其所有之上開臺中銀行南陽分行
    帳號000000000000號帳戶作為被害人匯款帳戶，被告乙○○
    則負責與詐欺集團成員聯繫，並指示被告甲○○配合進行款
    項之提領。其等確定上開分工模式後，遂由一不詳之詐騙集
    團成員，於97年6 月10日上午11時許，佯以某單位警官之名
    義，撥打電話向被害人丙○○訛稱：被害人丙○○所有之銀
    行帳戶，遭人盜用為人頭帳戶，有多筆來源不明之資金有待
    釐清，須先將帳戶內之款項匯入指定之帳戶內，以便進行偵
    辦云云。致使被害人丙○○陷於錯誤，乃依指示於同日中午
    ，前往臺中市○區○○路4 號之中華郵政股份有限公司臺中
    公園路郵局，以臨櫃匯款方式，將138,000 元匯入被告甲○○之前揭帳戶內。旋於該日下午5 時許，被告乙○○即以電
    話通知被告甲○○確認有無款項入帳，並要求被告甲○○配
    合提領該筆匯款，事成後將給予被告甲○○1 、2 萬元之酬
    勞。旋於翌（11）日上午，被告乙○○開車搭載被告甲○○
    及某真實姓名年籍不詳之女子，一同前往臺中縣豐原市○○○路330 號之臺中銀行南陽分行後，先要求該名女子單獨持
    被告甲○○之上開帳戶存摺、提款卡、印章進行提款，惟因
    銀行人員要求帳戶申請人親自辦理，被告甲○○遂依被告乙○○之指示，陪同該女子進入銀行。然又因故無法立即提款
    ，其等遂先行離開。至同日下午，被告乙○○再度開車搭載
    被告甲○○至同一銀行，由被告甲○○單獨入內辦理款項提
    領手續，嗣為銀行行員發現上開帳戶為警示帳戶，遂報警處
    理，經警到場查獲，因認被告乙○○共同涉犯刑法第339 條
    第1 項詐欺取財罪嫌等語。
二、按，犯罪事實應依證據認定之，無證據不得認定犯罪事實。
    又不能證明被告犯罪者，應諭知無罪之判決。刑事訴訟法第
    154 條第2 項、第301 條第1 項分別定有明文。次按，共犯
    之自白，不得作為有罪判決之唯一證據，仍應調查其他必要
    之證據，以查其是否與事實相符，刑事訴訟法第156 條第2
    項就此著有明文。又事實之認定，應憑證據，如未能發現相
    當證據，或證據不足以證明，自不能以推測或擬制之方法，
    為裁判基礎；且認定犯罪事實所憑之證據，雖不以直接證據
    為限，間接證據亦包括在內，然而無論直接證據或間接證據
    ，其為訴訟上之證明，須於通常一般之人均不致有所懷疑，
    而得確信其為真實之程度者，始得據為有罪之認定，倘其證
    明尚未達到此一程度，而有合理之懷疑存在而無從使事實審
    法院得有罪之確信時，即應由法院為諭知被告無罪之判決，
    此有最高法院40年度台上字第86號判例意旨及同院76年度台
    上字第4986號判例意旨可資參照。
三、訊據被告乙○○堅決否認有何共同詐欺取財犯行，辯稱：其
    雖認識被告甲○○，但從未向被告甲○○借用上開帳戶之存
    摺、提款卡及印章，伊非詐欺集團成員，並未搭載被告甲○○前往臺中銀行南陽分行提款等語。惟查，本件公訴人認被
    告乙○○就上開公訴意旨所指部分，亦涉犯共同詐欺取財罪
    嫌，無非係以：同案被告甲○○之陳述、證人林正岦之證述
    、被害人丙○○之指述、刑案現場測繪圖、郵政跨行匯款申
    請書、上開帳戶開戶資料及交易明細、蒐證照片、監視錄影
    翻拍照片、雙向通聯紀錄等證據，及以同案被告甲○○遭查
    獲後，即將其與被告乙○○之分工及數次前往提領等過程鉅
    細靡遺地陳述，又與被告甲○○素無怨隙，應無惡意杜撰誣
    陷之動機，則同案被告甲○○所述應非空穴來風，再者，被
    告乙○○於偵訊中自承甲○○於案發前一天晚上，即主動告
    知帳戶裡多了13萬餘元，嗣於翌日甲○○遭警緝捕後，伊亦
    前往警局關心等語，顯見被告乙○○對於本事件知之甚稔，
    其所辯係臨訟卸責之詞之推論，為其主要論據，其中又以同
    案被告甲○○於警詢、偵查中之陳述，為主要指摘被告涉犯
    上揭犯行之證據，是同案被告甲○○就此部分之陳述，是否
    真實且無瑕疵可指，有無積極證據足以補強，即為本案之爭
    點。經查：
（一）就上揭公訴意旨所指，雖有被害人丙○○於警詢、偵查中
      陳述其於97年6 月10日上午11時許接獲詐欺集團成員撥打
      之電話後，遭詐騙而陷於錯誤，依指示於同日下午某時許
      匯款至同案被告甲○○之上揭臺中銀行南陽分行帳戶內，
      因而受有財產上損害之事實在卷，並有上揭郵政跨行匯款
      申請書、同案被告甲○○之上揭帳戶開戶資料、活期性存
      款簡章、異動資料、交易明細及存摺影本各1 份在卷，及
      卷附受理詐騙帳戶通報警示簡便格式表、內政部警政署反
      詐騙諮詢專線紀錄表、受理刑事案件報案三聯單等證據在
      卷可參，且經同案被告甲○○供承上開帳戶內確有該138,
      000 元之金額匯入等語明確，是被害人確有受詐欺集團所
      騙，而匯款至同案被告甲○○提供之上開帳戶內之情事。
      雖同案被告甲○○迭於警詢、偵查中及本院審理中堅指該
      名向其借用上開帳戶存摺、提款卡及印章之不詳姓名年籍
      成年男子，即為被告乙○○等語在卷，惟經本院調查證據
      結果，認為證人即同案被告甲○○就被告乙○○如何向伊
      借用帳戶資料、於97年6 月10日如何得知帳戶內有上開13
      8,000 元之款項匯入、於97年6 月11日如何聯絡領款及於
      同日如何碰面前往銀行、有無應允給予報酬、何人告知可
      分給報酬等關於被告乙○○有無涉犯上開詐欺取財犯行之
      重要相關情節，竟於警詢、偵查中及本院審理中，有上揭
      前後不一致或矛盾可疑之處，業如前述（見本判決理由欄
      「乙、壹、一、（一）」所述內容），則證人甲○○所為
      對於被告乙○○不利之證述，實有瑕疵可指，其所言即不
      得作為認定被告乙○○有罪之唯一依據，尚須有補強證據
      為佐，實堪認定被告乙○○亦有涉犯本案詐欺取財罪責，
      此乃至明之理。
（二）此外，證人甲○○就其為警查獲後，被告乙○○有無前往
      派出所關心乙事，雖於本院審理中證稱：伊被警察帶到派
      出所做筆錄，當時警察問伊要不要打電話給誰，伊就打電
      話給乙○○，乙○○跟另一名伊沒見過的男子來豐東派出
      所找伊，因為伊在派出所內部，乙○○自己走進派出所內
      ，但來不及跟伊說話之前，就被警察趕走了，所以伊跟乙○○沒有講到什麼話云云，惟觀諸證人甲○○於警詢中所
      陳：乙○○有到派出所關心案情，乙○○離開派出所之前
      ，伊並未告知警方伊的帳戶是借給乙○○使用，伊不知道
      乙○○因何故離開派出所，伊當時認為如果向警方說伊的
      帳戶借給乙○○使用會被定罪，所以伊才沒說，後來伊又
      認為這件事不能自己背不是自己犯的罪，才向警方坦承帳
      戶是借給乙○○等語，及於98年9 月1 日偵查中所證：伊
      到警局時，有打電話給乙○○，叫他過來，後來乙○○也
      有來警局，但是他叫伊什麼都不要講等語可知，證人甲○○為警查獲後確有打電話通知被告乙○○前往派出所之舉
      ，惟被告乙○○抵達派出所後，究竟有無跟證人甲○○談
      話、有無做出叫證人甲○○「什麼都不要講」等隱匿案情
      之指示、被告乙○○為何先離開派出所等節，均有前後證
      述不一致之處，則證人甲○○就此部分之證述，究否為真
      ，實非無疑。
（三）況證人甲○○雖迭謂證人林正岦亦有看見其交付上開帳戶
      存摺、提款卡及印章給被告乙○○之情形，惟證人林正岦
      業於97年10月2 日偵查中具結證稱：「（是否知道甲○○
      有將存摺、提款卡借給他人？）我不太清楚。」、「（97
      年5 月28日有無遇到乙○○？）我忘記了。」、「（是否
      曾經與乙○○、甲○○一起出去？）有。」、「（有無看
      過甲○○將存摺、提款卡、印章交給乙○○？）沒有。」
      、「（為何甲○○稱他今年5 月28日有將存摺、提款卡、
      印章交給乙○○，而當時你也有看到？）當時在五權路的
      蝸牛漫步網咖我知道甲○○來找乙○○，我有在場，但是
      我不知道他們在講什麼，也沒有看到甲○○將存摺、提款
      卡、印章交給乙○○。」等語在卷，核與證人甲○○之證
      述不符，顯見證人林正岦之證述，尚無從作為對被告乙○○不利之認定依據。雖證人甲○○於本院審理中陳稱「林
      正岦知道此事，但他沒有講」等語，惟其未能就此部分舉
      證以實其說，本院自不能逕憑證人甲○○之空言陳述，即
      認為證人林正岦之上開證述為不可採。
（四）又卷附通聯紀錄係查詢被害人丙○○所接聽之詐欺集團電
      話0000000000號於97年6 月1 日至同年月9 日止之雙向通
      聯紀錄，惟該門號於上開期間並無任何與被告乙○○斯時
      使用之行動電話門號0000000000號之通話紀錄，亦無任何
      與證人甲○○斯時使用之行動電話門號0000000000號之通
      話紀錄，加以被害人丙○○係於97年6 月10日上午始接獲
      詐欺集團成員以上開0000000000號撥打之詐騙電話，則上
      開門號之通聯紀錄實亦無從作為認定被告乙○○有罪之證
      據甚明。
（五）再觀諸卷附監視錄影翻拍照片，僅攝得1 名不詳姓名年籍
      成年女子於97年6 月11日上午11時59分持證人甲○○提供
      之上開帳戶存摺、印章前往臺中銀行南陽分行臨櫃提款之
      情形，及證人甲○○於同日中午12時40分許在上開銀行服
      務台交付存摺、印章與該名不詳成年女子之情形，並無任
      何關於被告乙○○之紀錄，而證人甲○○除未能陳述該名
      不詳姓名年籍成年女子之真實姓名年籍供本院追查外，其
      就被告乙○○涉案過程之證述，又有上揭多處瑕疵不一致
      之處，則上開監視錄影翻拍照片，亦僅得證明證人甲○○
      確有與1 名不詳姓名年籍成年女子前往臺中商銀南陽分行
      臨櫃領款未果之情勢存在，尚無從作為認定被告乙○○亦
      有參與犯罪之證據亦明。
（六）基上證據調查結果可知，證人甲○○所為不利於被告乙○○之證述，既存有上揭瑕疵不足採信之處，又查無其他必
      要之證據，足資證明其上揭證述核與事實相符，加以被告
      乙○○始終堅決否認有涉犯本件詐欺取財犯行，本院自無
      從逕以證人甲○○之單一證述，遽認被告乙○○涉有本案
      罪嫌。此外，別無其他積極證據足資作為認定被告乙○○
      確有共同詐欺取財之補強證據。是以，公訴意旨就此部分
      所為舉證，尚不足令本院形成被告乙○○確切有罪之心證
      ，本諸「罪證有疑，利於被告」之證據法則，本院認為公
      訴意旨就被告乙○○部分所為舉證，尚難令本院遽以刑法
      第339 條第1 項之詐欺取財罪相繩，，揆諸前揭判例意旨
      及說明，應為被告乙○○無罪之諭知如主文第二項所示。
據上論斷，應依刑事訴訟法第299 條第1 項前段、第300 條、第
301 條第1 項，刑法第30條第1 項前段、第2 項、第339 條第1
項、第41條第1 項前段、刑法第38條第1 項第2 款、刑法第74條
第1 項第1 款，刑法施行法第1 條之1 第1 項、第2 項前段，判
決如主文。
本案經檢察官張容姍到庭執行職務
中    華    民    國    99    年    4     月    28    日
                  刑事第十八庭  審判長法  官  高文崇
                                      法  官  張清洲
                                      法  官  胡芷瑜
以上正本證明與原本無異。
如不服本判決，應於判決送達後10日內向本院提出上訴狀（應附
繕本），其未敘述上訴理由者，應於上訴期間屆滿後20日內補提
理由書狀於本院，上訴於臺灣高等法院。
                                      書記官  沈慧玲
中    華    民    國    99    年    4     月    28    日
附錄本案論罪科刑法條全文：
中華民國刑法第339條
（普通詐欺罪）
意圖為自己或第三人不法之所有，以詐術使人將本人或第三人之
物交付者，處 5 年以下有期徒刑、拘役或科或併科 1 千元以下
罰金。
以前項方法得財產上不法之利益或使第三人得之者，亦同。
前二項之未遂犯罰之。
中華民國刑法第30條
（幫助犯及其處罰）
幫助他人實行犯罪行為者，為幫助犯。雖他人不知幫助之情者，
亦同。
幫助犯之處罰，得按正犯之刑減輕之。

司法院資訊處製作；財團法人民間司法改革基金會備份。
